臺灣高等法院民事判決
109年度重家上字第100號
上  訴  人  陳昭銘  
訴訟代理人  林美倫律師
            陳勵新律師
被  上訴人  陳昭志  
訴訟代理人  鄭嘉欣律師
複  代理人  陳柏顥律師                      
上列當事人間請求確認遺囑無效等事件，上訴人對於中華民國10
9年11月9日臺灣新北地方法院109年度重家繼訴字第14號第一審
判決提起上訴，本院於110年7月21日言詞辯論終結，判決如下：
    主      文
上訴駁回。
第二審訴訟費用由上訴人負擔。
    事實及理由
上訴人主張：兩造均為被繼承人吳雪玉（於民國106年8月20日
  過世）之子，應繼分各1/2。吳雪玉於102年10月23日罹患晚發
  型阿茲海默病，失智現象已持續1至2年，記憶逐漸喪失，且自
  103年5月14日起即未再就醫，病症勢必更加惡化，其於106年5
  月20日所書立之自書遺囑（下稱系爭遺囑），顯然係在無意識
  中所為，依民法第75條規定，系爭遺囑應屬無效。又吳雪玉在
  系爭遺囑中塗改處並未另行簽名，違反民法第1190條規定，系
  爭遺囑亦屬無效。詎被上訴人竟持系爭遺囑就吳雪玉所遺如附
  表所示之不動產（下稱系爭不動產）辦理繼承登記，爰依民法
  第767條第1項規定，請求確認系爭遺囑無效，併塗銷系爭不動
  產繼承登記等語。原審為上訴人敗訴之判決，上訴人不服，提
  起上訴，上訴聲明為：㈠原判決廢棄。㈡確認系爭遺囑無效。㈢
  系爭不動產於108年9月20日所為之繼承登記，均應予以塗銷。
被上訴人則以：吳雪玉雖罹患阿茲海默症，然並未經法院監護
  宣告或輔助宣告，且過世前幾年仍可自行處理國外不動產租賃
  事宜，並與家人、親戚正常聚餐、對話、高歌、爬山、進行益
  智遊戲等，具備完全之意思能力。又吳雪玉雖就系爭遺囑有部
  分塗改，然塗改部分蓋有指印，且皆為錯別字修改，不涉及遺
  囑內容變動，系爭遺囑並非無效等語，資為抗辯。並答辯聲明
  ：上訴駁回。
上訴人主張吳雪玉已於106年8月20日死亡，遺有系爭遺囑，兩
  造均為吳雪玉之子，應繼分比例各1/2等情，業據提出系爭遺
  囑、戶籍謄本、繼承系統表為證（見原審卷第9至11、35至38
  頁），復為被上訴人所不爭執，自堪信為真實。
按確認法律關係之訴，非原告有即受確認判決之法律上利益者
  ，不得提起之；確認證書真偽或為法律關係基礎事實存否之訴
  ，亦同，民事訴訟法第247條第1項定有明文。是依該規定提起
  確認證書真偽之訴，係以證書之真偽，即證書是否由作成名義
  人作成，有不明確之情形始得提起；所謂有即受確認判決之法
  律上利益，並以其利害關係相對立而爭執該證書真偽之人為被
  告，即為已足。經查，上訴人起訴主張系爭遺囑係吳雪玉在無
  意識中所為，且吳雪玉未在系爭遺囑塗改處另行簽名，故系爭
  遺囑無效云云，既為被上訴人所否認，則系爭遺囑是否有效，
  涉及兩造如何繼承吳雪玉所遺之財產，致上訴人主觀上法律地
  位有不安狀態，並得以確認判決將之除去，揆諸前開說明，即
  有受確認判決之法律上利益，合先敘明。
上訴人主張系爭遺囑係吳雪玉在無意識中所為，且未在系爭遺
  囑塗改處另行簽名，故屬無效云云，然為被上訴人所否認，並
  以前開情詞置辯。經查：
  ㈠吳雪玉書立系爭遺囑並非無意識：
　⒈按未滿7歲之未成年人及受監護宣告之人，無行為能力。無行
    為能力人之意思表示，無效；雖非無行為能力人，而其意思
    表示，係在無意識或精神錯亂中所為者亦同，此觀民法第13
    條第1項、第15條、第75條規定自明。上開規定旨在兼顧表
    意人權益及交易安全，成年人如未受監護宣告，除有心神喪
    失、無意識或精神錯亂而達喪失意思能力程度之情形外，所
    為之法律行為尚非無效。又所謂無意識，係指全然欠缺意思
    能力而不能為有效的意思表示而言。準此，表意人行為時如
    非全然欠缺意思能力，縱不具正常之意思能力，亦難謂其意
    思表示係在無意識中所為（最高法院107年度台上字第1790
    號判決意旨參照）。
　⒉查吳雪玉係於25年2月15日出生，生前未曾受監護宣告或輔助
    宣告，有戶籍謄本在卷可佐（見原審卷第35頁）。其於106
    年5月20日書立系爭遺囑時既已成年，且未受監護宣告或輔
    助宣告，應認有完全行為能力。縱認吳雪玉因患有晚發型阿
    茲海默病，且有失智現象，致其為法律行為時，意思表示或
    辨識意思表示效果之能力有所不足，倘未達心神喪失、無意
    識或精神錯亂致喪失意思能力之程度，亦不影響其為是項法
    律行為之效力，合先敘明。
　⒊上訴人主張吳雪玉書立系爭遺囑時因患有晚發型阿茲海默病
    ，且有失智現象，而為無意識云云，固提出柏齡診所死亡證
    明書、振興醫療財團法人振興醫院（下稱振興醫院）診斷證
    明書、門診紀錄為證（見原審卷第12至20頁）。由振興醫院
    前開資料可知，吳雪玉於102年10月23日起至103年5月14日
    止，在振興醫院神經內科就診7次，診斷證明書所載病名為
    「晚發型阿茲海默氏病」，於門診之主訴記載1至2年於記憶
    、自我照顧上漸進有所減損等內容，於103年4、5月就診時
    有開立藥物Aricipt等情。再經原審函詢振興醫院關於吳雪
    玉所罹患之晚發型阿茲海默氏病對其意思能力及識別能力有
    無影響，藥物Aricipt係因病患何種情形所開立，及吳雪玉
    於103年5月14日後未再就診，能否判別其後續病況發展、意
    識能力等問題，經該院回覆以「依主治醫師意見：㈠依病歷
    記載，病患為輕度阿茲海默症，於103年最後門診時，與其
    兒子同時返診，其意思能力、識別能力，平常長時間觀察最
    能了解病況，可請當時同住之家屬或親友說明更為洽當。㈡
    開立Aricipt藥物是依健保署使用規範，當時送健保署申請
    ，經核定開立用於治療輕度的阿茲海默症。㈢該病患未再就
    醫、就診，實難判別其後續病況發展及意識能力」等情，有
    振興醫院109年6月4日振行字第1090003395號函附卷可稽（
    見原審卷第99頁），足見吳雪玉於102、103年間經診療雖罹
    有晚發型阿茲海默氏病，惟程度屬輕度，縱其當時主訴認自
    己記憶力、自我照顧能力漸有降低，然並無任何證據足認其
    於106年5月20日已達到無意識而無法有效為意思表示之程度
    。
　⒋次查，前開死亡證明書關於吳雪玉死亡原因欄記載「直接引
    起死亡之疾病或傷害：甲、心因性休克。先行原因（若有引
    起上述死因疾病或傷害）：乙（甲之原因）、惡體質；丙（
    乙之原因）、失智症」（見原審卷第12頁）。經本院函詢上
    揭死亡原因記載之關連性，柏齡診所函覆略以：「亡者吳雪
    玉因丙年邁且有失智、長期臥床情形。乙飲食不正常，從外
    觀察看，肌肉脂肪漸進式消失，生活無法自理，營養不良，
    乾瘦如柴，簡稱惡體質。甲相驗時，心臟已無心跳、瞳孔放
    大、全身器官衰竭等症狀，判定心因性休克死亡。家屬聯絡
    管區天母派出所當日值班警員，先行前往察看無誤後通知本
    行政相驗法醫前往開立死亡證明書，以便家屬辦理後事」等
    情，有該函存卷可參（見本院卷第107頁）。由上可知，吳
    雪玉雖因年邁及失智症、長期臥床，致飲食不正常、營養不
    良、乾瘦如柴，生活無法自理，然尚無法據此作為判斷吳雪
    玉精神狀態之依據，並逕認吳雪玉於書立系爭遺囑時係在無
    意識下所為。
　⒌再者，吳雪玉在振興醫院106年7月25日胃腸內科門診紀錄雖
    在病情描述記載「MENTALITY：STUPID？OR SENILE DEMENTI
    A（精神上：智力不足？或是老年癡呆）」（見本院卷第129
    頁），然並無進一步之檢測評估，自難僅憑上開病情描述即
    推論吳雪玉書立系爭遺囑時已陷於無意識之程度，至為灼然
    。　　　
　⒍證人即兩造舅媽吳張一美固於原審證稱：我最後一次看到吳
    雪玉是她過世前該年5、6月，我每年看到她一次，相處一頓
    飯時間，因為她失智，所以重要事情不會找她。最後一次看
    到被繼承人，她那時沒胃口，我問她為何沒吃，她把菜推到
    盤子，因為我知道她失智，我也沒特別跟她說什麼。吃飯時
    她坐我先生旁邊，隔一個人，我會說趕快吃，不會說重要的
    事情。因為我知道她失智，所以不會打電話問她事情。之前
    吳雪玉住在美國，我不曉得她什麼時後搬回來，所以沒有聯
    絡，只是102年有親戚從美國回來，所以102年以後每年會約
    吃飯一次。我沒有辦法分辨我先生和吳雪玉失智的程度輕重
    。我是依照我先生的經驗來判斷吳雪玉在102年前2年就有失
    智的情況等語（見原審卷第139至142頁）。由證人上開證詞
    可知，其自102年起才開始與吳雪玉每年聚餐一次，每年相
    處為一餐飯的時間，坐位中有間隔他人，因證人認吳雪玉失
    智，不會與吳雪玉說重要的事，平時亦無電話聯絡，依其等
    相處時間久暫、頻率、方式，已難認證人有能力判斷吳雪玉
    所罹阿茲海默症之病情、影響程度及書寫表意能力之有無，
    證人亦表示其係依其丈夫之經驗來判斷吳雪玉情況，然個別
    病患發展情形本有不同，證人上開證詞，均無從佐認吳雪玉
    係在無意識時書立系爭遺囑。
　⒎綜上所述，吳雪玉生前未受監護宣告或輔助宣告，為完全行
    為能力之人，亦無證據足認其書立系爭遺囑之意思表示係在
    無意識中所為，是上訴人主張系爭遺囑依民法第75條規定無
    效云云，即非有據。
　㈡系爭遺囑符合自書遺囑之要件而有效：
  ⒈按自書遺囑者，應自書遺囑全文，記明年月日，並親自簽名
    。如有增減，塗改，應註明增減、塗改之處所及字數，另行
    簽名，民法第1190條定有明文。是遺囑應依法定方式為之，
    自書遺囑，應記明年月日，並親自簽名，否則不生效力。惟
    該條後段另規定如有增減、塗改，應註明增減、塗改之處所
    及字數，另行簽名，乃在保障立遺囑人之真意，以昭慎重，
    並避免糾紛而為，非謂有此情形，自書遺囑概不生效力。是
    以如未依此規定之方式所為之增減、塗改，僅該增減、塗改
    部分不生遺囑變更之效力，尚難謂全部遺囑為無效（最高法
    院91年度台上字第1260號裁定意旨參照）。職是，自書遺囑
    雖有增減或塗改，如不影響遺囑人之真意，縱遺囑人未註明
    增減、塗改之字數並另行簽名，尚不得謂該自書遺囑不具法
    定要式而屬無效。
  ⒉系爭遺囑係吳雪玉於意識清楚下所書立，業如前述，而系爭
    遺囑塗改處未註明塗改之字數並另行簽名，固與上開規定不
    符，惟其內容之塗改之處，共有8處，即：⑴第1頁9行「新北
    市○○市○○段000號（面積364.35平方公尺）」，將數字「4.3
    」間數字塗黑刪除；⑵第2頁第10行「新北市○○○段○○○00000
    地號持分比全（面積12平方公尺）」之「尺」修改；⑶同頁
    第16行「新北市○○○段○○○000000地號持分比1/2（面積43.50
    平方尺）」之「尺」修改；⑷同頁第27行「如海外不動產」
    之「動產」間錯字塗去；⑸同頁第29行「本人擇安寧緩和醫
    療」之「療」字修改後加蓋指印；⑹同頁第29、30行「不接
    受心肺復甦及插管、電擊、注入強心針」之「針」字修改；
    ⑺第3頁第1行「是否繼續治療」之「否」字修改；⑻同頁最末
    行「中華民國一０六年五月二十日」之「一０」修改後加蓋指
    印（見原審卷第126至128頁），足見系爭遺囑內容之塗改方
    式尚可辨認均屬筆誤或錯字，並不影響系爭遺囑關於財產分
    配事項之真意，揆諸前揭說明，系爭遺囑仍應合於自書遺囑
    之法定要式而為有效。上訴人抗辯系爭遺囑因違反民法第11
    90條之規定而無效云云，自非足取。
綜上所述，系爭遺囑為吳雪玉所書立，符於法定要件之自書遺
  囑，上訴人復未能舉證證明吳雪玉書立系爭遺囑係無意識所為
  ，上訴人請求確認系爭遺囑無效，及依民法第767條第1項規定
  塗銷被上訴人持系爭遺囑所為之系爭不動產繼承登記，均為無
  理由，應予駁回。從而，原審所為上訴人敗訴之判決，並無不
  合。上訴意旨指摘原判決不當，求予廢棄改判，為無理由，應
  駁回其上訴。
本件事證已臻明確，兩造其餘之攻擊或防禦方法及所用之證據
  ，經本院斟酌後，認為均不足以影響本判決之結果，爰不逐一
  論列，附此敘明。
據上論結，本件上訴為無理由，判決如主文。　　
中　　華　　民　　國　　110 　年　　8 　　月　　4 　　日
                  家事法庭
                      審判長法  官  賴劍毅
                            法  官  楊雅清
                            法  官  陳君鳳
正本係照原本作成。
如不服本判決，應於收受送達後20日內向本院提出上訴書狀，其
未表明上訴理由者，應於提出上訴後20日內向本院補提理由書狀
（均須按他造當事人之人數附繕本）上訴時應提出委任律師或具
有律師資格之人之委任狀；委任有律師資格者，另應附具律師資
格證書及釋明委任人與受任人有民事訴訟法第466 條之1第1項但
書或第2項所定關係之釋明文書影本。如委任律師提起上訴者，
應一併繳納上訴審裁判費。
中　　華　　民　　國　　110 　年　　8 　　月　　4 　　日

     　　　　　　　　　　　書記官  郭姝妤
附表：
土地標示     編號 不動產坐落 面積 (平方公尺) 權利範圍 備註 01 新北市○○區○○○段○○○○段00000地號土地 435 1/2  02 新北市○○區○○○段○○○○段00000地號土地 35 1/2  03 新北市○○區○○○段○○○○段000000地號土地 11 全部  04 新北市○○區○○○段○○○○段000地號土地 137 1/2  05 新北市○○區○○○段○○○○段00000地號土地 12 全部  06 新北市○○區○○○段○○○○段000000地號土地 55 1/2  07 新北市○○區○○○段○○○○段000000地號土地 48 1/2  08 新北市○○區○○○段○○○○段000000地號土地 87 1/2  09 新北市○○區○○○段○○○○段000000地號土地 32 全部  10 新北市○○區○○○段0000地號土地 1011 全部  11 新北市○○區○○○段0000地號土地 402 全部  12 新北市○○區○○段000地號土地 364.35 全部  13 新北市○○區○○段000地號土地 728.70 全部  14 新北市○○區○○段000地號土地 98.74 全部  15 新北市○○區○○段000地號土地 109.19 1/2  16 桃園市○○區○○段0000地號土地 276 1/6  17 新北市○○區○○○段○○○○段0000○號建物(門牌號碼新北市○○區○○路0段000號1至5樓及騎樓） 344.80 全部  18 新北市○○區○○○段○○○○段0000○號建物(門牌號碼新北市○○區○○路0段000號1至5樓及騎樓） 355.75 全部  19 新北市○○區○○○段○○○○段00000○號建物(門牌號碼為新北市○○區○○路0段000號1至2樓及騎樓） 401.28 全部  20 新北市○○區○○○段0000地號土地 180 全部  21 新北市○○區○○○段0000地號土地 240 全部  22 新北市○○區○○○段0000地號土地 100 全部  23 新北市○○區○○里○○街00號建物  全部 為未辦理保存登記建物